臺灣臺南地方法院民事判決　　　　　　 100年度家訴字第75號
原　　　告　李昭明
訴訟代理人　蔡文斌律師
　　　　　　王建強律師
　　　　　　王盛鐸律師
被　　　告　財政部國有財產局臺灣南區辦事處臺南分處
法定代理人　林秀娟
訴訟代理人　王文文
上列當事人間請求交付遺贈物等事件，經本院於民國100年6月13
日言詞辯論終結，判決如下：
    主  文
被告應將被繼承人李朝宗之遺產即坐落臺南市楠西區○○○段
119地號土地（地目田，面積3138平方公尺，權利範圍：全部）
，及其上臺南市楠西區○○○段14建號房屋（門牌號碼：臺南市
楠西區鹿田里10鄰油車46號之2，權利範圍：全部）之所有權移
轉登記予原告。
訴訟費用新臺幣壹萬伍仟貳佰伍拾陸元由被告負擔。
    事實及理由
一、原告主張：
  （一）於民國87年農業發展條例修正前，農地承買人有資格限
        制，須有自耕能力證明才能購買農地，原告於73年6月
        11日購買臺南市楠西區○○○段118-1、119地號2筆土
        地，因當時原告有工作，無法取得自耕能力證明，於是
        借用其叔叔李朝宗名義購買，原告並於74年間在鹿陶洋
        段119地號上興建農舍（門牌號碼：臺南市楠西區鹿田
        里10鄰油車46號之2，權利範圍：全部），亦借用李朝
        宗之名義登記，嗣原告以該土地及房屋向台南縣楠西農
        會貸款（於91年間改向第一銀行辦理貸款），貸款本息
        均係原告繳納；事後為保障原告之權益，李朝宗於83年
        6月到鈞院公證處認證自書遺囑，表明上述2筆土地及建
        物，於其將來去世後，願無條件贈與原告。嗣後因89年
        間農業發展條例修正，一般人亦可取得農地，但農地須
        農用，未做農用之土地移轉須課徵土地增值稅，因其中
        鹿陶洋段118-1地號土地符合免徵土地增值稅規定，於
        是在90年3月12日已移轉登記予原告，而同段119地號土
        地及其地上農舍（建號14號，門牌號碼：油車46號之2
        ）仍在李朝宗名下。嗣後李朝宗不幸於94年3月5日去世
        ，其胞妹吳李月清（原名吳李月英）因知悉土地為原告
        所有而拋棄繼承，要由原告取得，原告乃於94年間聲請
        鈞院指定遺產管理人，由鈞院以94年度財管字第56號指
        定被告為遺產管理人，99年5月19日原告依自書遺囑內
        容向被告申請交付移轉遺贈物，被告卻以遺贈內容與現
        況不符為由（自書遺囑內李朝宗稱父母兄弟姊妹均已亡
        故，但目前其妹仍存在；遺囑內容為土地2筆建物1棟，
        現況只有土地1筆建物1棟；對遺囑筆跡有疑問等），不
        願辦理交付遺贈物之程序。
  （二）被繼承人李朝宗之遺囑內容雖稱兄弟姊妹皆已亡故，但
        事實上其胞妹吳李月清仍生存，應不影響其自書遺囑內
        容所示要將其名下財產遺贈給原告之本意，何況其胞妹
        亦已拋棄繼承。至於遺囑內容原有2筆土地1棟建物，其
        中1筆土地在李朝宗立遺囑後，已因農地開放移轉給非
        自耕農而移轉登記給原告，只剩1筆土地及1棟建物，當
        然亦不影響立遺囑人之本意。至於被告質疑自書遺囑筆
        跡之真正，經查該自書遺囑已經鈞院前主任公證人吳明
        烈先生依法認證在案，被告如認為不實，應負舉證之責
        。
  （三）按依照民法第1179條第1項第3款規定，遺產管理人應聲
        請法院依公示催告程序，公告命被繼承人之債權人於限
        定期間內報明債權，又依同法第1181條規定，非於上項
        公告期間屆滿後，債權人不得請求清償債權，上訴人不
        依上開法定程序行使其權利，竟於公示催告程序所定期
        間屆滿前，遽行訴求被上訴人給付，自有未合（最高法
        院68年台上字第2686號判決）。原告為此爰提起本件訴
        訟，請求判命被告履行遺產管理人之職務及交付遺贈物
        。
  （四）對於被告答辯之陳述：
        原告所提自書遺囑業經鈞院公證人認證在案，且自書遺
        囑所有內容均一致，被告質疑原告提出之自書遺囑正本
        與給予被告之影本不同，影本上李朝宗之姓名有誤繕再
        予以更正云云，此應該是當時被繼承人李朝宗立遺囑時
        沒有用複寫紙而係重複書立所致，與自書遺囑之真正應
        無所礙。
  （五）並聲明：如主文所示。
二、被告則抗辯稱：
  （一）按被告係依據鈞院94年度財管字第56號、94年度家抗字
        第23號民事裁定選任為被繼承人李朝宗之遺產管理人確
        定，依民法第1179條規定為債權清償或交付遺贈物，自
        應以被繼承人李朝宗之遺產管理人身份應訴，合予敘明
        。
  （二）再者，原告請求被告履行遺產管理人之職務，並非被告
        未履行遺產管理人職務，而係原告請求移轉系爭房地所
        有權之憑藉，即被繼承人李朝宗於83年1月7日（應係83
        年6月7日之誤載）所立之「自書遺囑」之真正；既遺囑
        之真正對原告有利，按當事人主張有利於己之事實者，
        就其事實有舉證之責任，民事訴訟法第277條前段定有
        明文，原告當然就系爭遺囑之真正應負舉證之責任。
  （三）按原告99年5月18日向被告聲明係被繼承人李朝宗於83
        年1月7日所立之「自書遺囑」內之受遺贈人，被告秉於
        遺產管理人身份，認有確認之必要：
        一依據戶籍資料記載，被繼承人李朝宗於83年1月間書
          立遺囑之際，其妹吳李月英尚生存，惟其自書遺囑竟
          記載其兄弟姐妹皆已亡故，顯與事實不符合，況自書
          遺囑係由立遺囑人親自書寫，當不可能連自己有否姐
          妹存在，均不清楚；雖原告認該事項與遺囑之本意無
          關，但它凸顯之疑點係系爭遺囑全文是否為被繼承人
          親自書寫之要件。
        二被告受任當遺產管理人後，向財政部財稅資料中心搜
          尋被繼承人李朝宗遺產係坐落臺南市楠西區○○○段
          119地號土地及其上門牌臺南市楠西區油車46之2號建
          物，惟遺囑卻經被繼承人李朝宗記載其有2筆土地暨1
          棟建物，被繼承人李朝宗怎不清楚其有幾筆土地，此
          乃疑問一；嗣後經查閱同段119-1地號土地，業於90
          年3月12日出售予原告，惟既有自書遺囑之遺贈，為
          何原告於被繼承人李朝宗遺囑生效前，願意以買賣方
          式取得，此為疑問二。
        三自書遺囑，應由立遺囑人自書遺囑全文，並親自簽名
          ；而以被繼承人李朝宗之年齡，其能否自書遺囑全文
          ，原告亦應舉證證明。
        四縱被繼承人李朝宗確能自書遺囑全文，但原告所提出
          於鈞院之自書遺囑影本上為何李朝宗連自己之姓名竟
          予以誤繕（後再予以更正），且與正本不符，故系爭
          遺囑難以認為係被繼承人李朝宗所自書，而符合「自
          書遺囑」之要件。
  （四）並聲明：原告之訴駁回。
三、兩造不爭執之事實：
  （一）被繼承人李朝宗（10年7月28日生，身分證統一編號：
        Ｚ000000000號，生前最後住所地：臺南縣楠西鄉鹿田村
        10鄰油車46號之2）係原告之叔叔，已於94年3月5日死
        亡，此並有除戶謄本1件附卷可稽。
  （二）被繼承人李朝宗死亡後遺有坐落臺南市楠西區○○○段
        119地號土地（地目田，面積3138平方公尺，權利範圍
        ：全部），及其上臺南市楠西區○○○段14建號房屋（
        門牌號碼：臺南市楠西區鹿田里10鄰油車46號之2，權
        利範圍：全部），此亦有土地登記第二類謄本、建物登
        記第二類謄本各1件在卷可憑。
  （三）被繼承人李朝宗死亡後，其惟一繼承人即其胞妹吳李月
        清（原名吳李月英）業已依法向本院聲明拋棄繼承經准
        予備查。嗣原告聲請為被繼承人李朝宗選任遺產管理人
        ，經本院以94年度財管字第56號裁定確認被告為被繼承
        人李朝宗之遺產管理人，被告不服而提起抗告，經本院
        以94年度家抗字第23號裁定駁回抗告而確定在案，被告
        並已向本院聲請對被繼承人李朝宗之債權人、受遺贈人
        、大陸地區以外之繼承人為公示催告，催告期限屆至，
        無人承認繼承，亦無債權人陳報債權，此亦經本院依職
        權調取本院94年繼字第647號拋棄繼承事件卷宗、94年
        度財管字第56號選任遺產管理人歷審卷、95年度家催字
        第192號公示催告事件卷宗核閱綦詳，堪予認定。
四、得心證之理由：
  （一）查原告主張於87年農業發展條例修正前，農地承買人有
        資格限制，須有自耕能力證明才能購買農地，原告於73
        年6月11日購買臺南市楠西區○○○段118-1、119地號2
        筆土地，因當時原告有工作，無法取得自耕能力證明，
        於是借用其叔叔李朝宗名義購買，原告並於74年間在鹿
        陶洋段119地號上興建農舍（門牌號碼：臺南市楠西區
        鹿田里10鄰油車46號之2，權利範圍：全部），亦借用
        李朝宗之名義登記，嗣原告以該土地及房屋向台南縣楠
        西農會貸款（於91年間改向第一銀行辦理貸款），貸款
        本息均係原告繳納；事後為保障原告之權益，李朝宗於
        83年6月至本院公證處認證自書遺囑，表明上述2筆土地
        及建物，於其將來去世後，願無條件贈與原告。嗣後因
        89年間農業發展條例修正，一般人亦可取得農地，但農
        地須農用，未做農用之土地移轉須課徵土地增值稅，因
        其中鹿陶洋段118-1地號土地符合免徵土地增值稅規定
        ，於是在90年3月12日已移轉登記予原告，而同段119地
        號土地及其地上農舍（建號14號，門牌號碼：油車46號
        之2）仍在李朝宗名下之事實，業據原告提出自書遺囑
        影本1件、認證書影本1件、土地登記第二類謄本2件、
        建物登記第二類謄本1件、買賣契約書影本1件、土地登
        記簿影本1件、建築改良物登記簿影本1件、繳納貸款本
        息收據5件為證，證人吳李月清（原名吳李月英）亦證
        稱：「…李朝宗是我的哥哥，李朝宗過世前，其名下的
        鹿陶洋段119、118-1地號土地都是原告買的，其坐落房
        屋楠西區鹿田里油車46號之2是原告蓋的，…（問：李
        朝宗過世時，你為何要拋棄繼承？）因為李朝宗名下的
        房地是原告的，所以我不要繼承。」等語（詳見本院
        100年5月25日言詞辯論筆錄），又系爭自書遺囑亦經本
        院公證處公證人吳明烈於83年6月10日以83年度認字第
        12308號認證在案，此業經本院依職權調取本院83年度
        認字第12308號自書遺囑公證事件卷宗核閱綦詳，是堪
        認系爭自書遺囑為真正，被告以被繼承人李朝宗年邁，
        而質疑被繼承人李朝宗並無自書遺囑之能力，並否認該
        自書遺囑之真實性，自屬無據，至被告另辯稱原告提出
        之自書遺囑正本與給予被告之影本不同，影本上李朝宗
        之姓名有誤繕再予以更正，故難認該自書遺囑為真正云
        云，惟查原告向本院提出之自書遺囑影本與請求公證處
        認證時所提出之自書遺囑正本關於文字、段落之排序雖
        略有不同，影本上立遺囑人欄之姓名亦有修改痕跡，惟
        正本及影本之內容均相同，原告稱此應該是當時被繼承
        人李朝宗立遺囑時沒有用複寫紙而係重複書立所致等語
        ，應堪採信，故此並無礙於系爭自書遺囑之真正。再被
        繼承人李朝宗於系爭自書遺囑載稱其兄弟姊妹皆已亡故
        ，固與其胞妹吳李月清事實上仍生存有所不符，惟此並
        不影響被繼承人李朝宗所立自書遺囑要將其名下財產遺
        贈給原告之本意，又自書遺囑雖載稱被繼承人李朝宗遺
        贈予原告之不動產為2筆土地及1棟房屋，惟其中鹿陶洋
        段118-1地號土地嗣已因農地開放移轉給非自耕農而移
        轉登記予原告，致被繼承人李朝宗之遺產僅餘1筆土地
        及1棟房屋，此乃因立遺囑後情事有所變更所致，亦不
        影響被繼承人李朝宗將其名下所餘房地遺贈予原告之本
        意，是被告辯稱系爭自書遺囑記載被繼承人李朝宗之兄
        弟姊妹皆已亡故，及被繼承人李朝宗有2筆土地、1棟建
        物，與實情不符，而質疑系爭自書遺囑之真正，亦屬無
        據。
  （二）綜上，系爭被繼承人李朝宗於83年6月7日所立之自書遺
        囑為真正，且原告為受遺贈人，從而，原告依據系爭自
        書遺囑，請求被告將被繼承人李朝宗之遺產即坐落臺南
        市楠西區○○○段119地號土地（地目田，面積3138平
        方公尺，權利範圍：全部），及其上臺南市楠西區○○
        ○段14建號房屋（門牌號碼：臺南市楠西區鹿田里10鄰
        油車46號之2，權利範圍：全部）之所有權移轉登記予
        原告，為有理由，應予准許。
五、本件事證已臻明確，兩造其餘攻擊防禦方法及舉證，於判決
    結果不生影響，爰不予一一論列，併予敘明。
六、據上論結，本件原告之訴為有理由，依民事訴訟法第78條、
    第87條第1項，判決如主文。
中    華    民    國    100    年    6    月    27    日
                     家事法庭  法  官  葉惠玲
上為正本係照原本作成。
如對本判決上訴須於判決送達後20日內向本院提出上訴狀，如委
任律師提起上訴者，應一併繳納上訴審裁判費。
中    華    民    國    100    年    6    月    27    日
                               書記官  謝麗首